【裁判字號】    87,上,540
【裁判日期】    890201
【裁判案由】    分割共有物
【裁判全文】
臺灣高等法院臺南分院民事判決  八十七年度上字第五四○號  Ｅ
    上  訴  人  乙  ○  ○
                甲  ○  ○
    共      同
    訴訟代理人  趙  哲  宏  律師
                楊  淑  惠  律師
                宋  金  比  律師
    被上訴人    丙  ○  ○  住.
    訴訟代理人  金  輔  政  律師
右當事人間請求分割共有物事件，上訴人對於台灣台南地方法院中華民國八十七年九
月十四日年八十六年度訴字第一八○七號第一審判決，提起上訴，本院判決如左：
      主      文
原判決廢棄。
兩造共有坐落於台南縣仁德鄉○○段六四七號，地目建，面積三六四平方公尺土地，
其分割方法如附圖所示，即其中編號Ａ部分面積一百八十二平方公尺歸被上訴人取得
；編號Ｂ部分面積九十一平方公尺歸上訴人乙○○取得；編號Ｃ部分面積九十一平方
公尺歸上訴人甲○○取得。
除前項分割方法外，被上訴人丙○○應提出新台幣（以下同）伍萬參仟壹佰捌拾玖元
，上訴人乙○○應提出壹拾捌萬玖仟柒佰柒拾伍元，補償上訴人甲○○。
第一、二審訴訟費用由上訴人乙○○、甲○○各負擔四分之一，餘由被上訴人負擔。
      事      實
甲、上訴人方面：
    一、聲明：求為判決：（一）原判決廢棄。（二）兩造共有坐落台南縣仁德鄉○
        ○段六四七地號土地，面積三六四平方公尺應予變賣，所得價金按上訴人乙
        ○○四分之一、上訴人甲○○四分之一、被上訴人二分之一之比例分配之。
    二、陳述：
    （一）上訴人二人不願以應有部分比例保持共有，先予陳明。查本件系爭土地係
          住宅區用地，倘依上訴人應有部分各四分之一，被上訴人應有部分二分之
          一比例予以分割，則上訴人所分得之土地均成為面積狹小之畸零地，無法
          單獨作為建築基地使用。蓋系爭土地面臨十米五道路，依台灣省畸零地使
          用規則「正面路寬超過七公尺至十五公尺，最小寬度三‧五○公尺，最小
          深度十四公尺」，然系爭土地全面寬僅九米六，是上訴人所分得之土地不
          符最小寬度之限制，而皆不能單獨作為建築基地使用，此實有損於上訴人
          之利益，參酌鈞院七十三年度上更一字第二七五號判決採變賣方法分割之
          理由，本件請予變價分割。
    （二）次查被上訴人原先所提分割方案圖（即如歸仁地政事務所八十八年二月二
          十四日之土地複丈成果圖），其中編號Ｅ、面積二十三平方公尺，由趙忠
          信、乙○○、甲○○依原有持分額保持共有部分，因與上訴人就本件土地
          前已多次表示不願再維持共有關係之意旨不合，自非可採；又其中編號Ｃ
          、Ｄ部分歸甲○○取得，將使甲○○應得之部分割裂為二個部分（按此二
          部分未相鄰接），而其中Ｄ部分僅有十一. 五平方公尺，土地面積狹小成
          為畸零地，無法建築房屋，且Ｃ、Ｄ、Ｅ部分均形成袋地，日後必對Ｂ部
          分之土地主張通行權，則上訴人乙○○所分得之部分土地勢必無法加以利
          用，並徒增通行權之紛擾，分割後之不利益全歸由上訴人乙○○一人承擔
          之不當情形，亦非事理之平，該分割方案顯非適當，為使系爭土地在經濟
          上有效使用並符公平原則，應將土地予以變價，再將價金按兩造應有部分
          之比例予以分配。
    （三）再查被上訴人嗣後所提分割方案圖（即即歸仁地政事務所八十八年八月十
          一日之土地複丈成果圖），其中編號Ｃ之部分因分割後屬畸零地性質，無
          法單獨建築使用，業經華聲企業發展鑑定顧問公司鑑定在案，僅有採取變
          賣分割一途。至該鑑定報告書所稱「須合併六四六地號（共有人甲○○持
          分四分之一，見後附六四六地號土地謄本）始得規劃建築使用」云云，與
          本件實屬無涉，蓋分割後能否單獨作為建築使用，須就個別觀之，另該六
          四六地號土地，上訴人甲○○僅有持分四分之一，對該土地之處分等尚應
          得到其他共有人全體之同意，始得為之，系爭土地能否與六四六地號土地
          合併規劃，尚未可知。再者，依報告書之記載「本案巷道為既成之三米以
          下巷道，且全巷均為未規劃之巷道寬窄不一，僅得通行機車以下之車輛或
          人員，交通條件欠理想（詳卷附不動產鑑定報告書第二十七頁）。是若依
          此方案分割，則乙○○如在所分得部分之土地建築房屋使用，上訴人陳進
          春於平時恐無法順利出入，更遑論婚、喪、喜慶時車輛之通行，且如遇災
          難時，消防車、救護車亦將無法進入，此將有害公共秩序及生命、財產之
          安全，為使系爭土地在經濟上有效使用並符公平原則，亦應將系爭土地予
          以變價，按兩造應有部分之比例分配價金。
    三、證據：援用第一審所提出之證據。
乙、被上訴人方面：
    一、聲明：求為判決駁回上訴。
    二、陳述：除與原判決記載相同者，予以引用外，補稱：
    （一）本件上訴人在第一審已陳明願維持共有關係，則依照原判決之分割方案，
          其深度、寬度均無成為畸零地之可能。茲上訴人於第二審改口不願維持共
          有關係，致分割方案必須變更，依民事訴訟法第八十一條、第八十二條之
          規定，其訴訟費用不得要求被上訴人負擔，合先陳明。
    （二）又本件分割如有畸零地之問題，依民法八百二十四條第三項規定：「以原
          物為分配時如有共有人中不能按其應有部分受分配者，得以金錢補償之」
          ，應可將上訴人中一人以金錢補償另一上訴人，解決畸零地問題，而非全
          部變賣，而損害被上訴人之權益。
    （三）按系爭土地北鄰同段六四六地號土地，有行大路二八五巷之三米既成巷道
          ，南面則臨十米大道，如依附圖所示之分割方法，編號Ａ部分面積一百八
          十二平方公尺歸被上訴人取得，Ｂ部分面積九十一平方公尺歸上訴人陳翠
          花取得，Ｃ部分面積九十一平方公尺歸上訴人甲○○取得，則依台灣省畸
          零地使用規則第三條第一項第一款有關一般建築用地正面路寬七公尺以下
          及正面路寬七公尺至十五公尺間之規定，其最小寬度三公尺或三‧五公尺
          ，最小深度十二公尺或十四公尺，以系爭土地面寬逾十公尺，深度逾三十
          公尺，應不致造成畸零地之現象。又編號Ｃ部分土地如歸上訴人甲○○所
          有，則可與其原有同段六四六號土地上之房屋一體利用，編號Ｂ部分歸上
          訴人乙○○所有亦無畸零地的問題。再系爭土地西鄰同段六四八號土地及
          房屋登記名義人陳枝，光復後不久即過世，死亡絕戶，無人辦理繼承登記
          ，應歸國有，而行大路二八五巷土地巷道為已通行五十幾年之既成巷道，
          上訴人陳春進應可從上開巷道為合法之通行。
    三、證據：除援用第一審所提證據外，補提分割方案圖、地籍圖、台南縣仁德鄉
        ○○段六四八號土地登記簿謄本暨其上建築改良物登記簿謄本（以上均影本
        ）等件為證。
丙、本院依職權履勘現場，並依被上訴人所提出之分割方案囑託台南縣歸仁地政事務
    所派員會同測量製作土地複丈成果圖附卷，暨函請華聲企業發展鑑定顧問有限公
    司就該方案鑑定(1)各共有人於分割前之應有部分價值與分割後所得部分價值各有
    何不同？其價值增減若干？(2)共有人所得部分是否均可建築？(3)編號Ｃ部分土地
    若與六四六地號土地合併使用，是否仍需留設道路？等項。
      理      由
一、按各共有人除因物之使用目的不能分割，或契約定有不分割之期限者外，得隨時
    請求分割共有物，民法第八百二十三條第一項定有明文。本件被上訴人主張坐落
    台南縣仁德鄉○○段六四七號，地目建，面積三六四平方公尺土地，為兩造共有
    ，應有部分比例為被上訴人二分之一，上訴人二人各四分之一，兩造無法協議分
    割，系爭土地又無因使用目的不能分割或訂有不分割之特約等情，業據其提出土
    地登記簿謄本、地籍圖謄本、使用分區證明書各一件為證，且為上訴人所不爭執
    ，自堪信為實在。從而，被上訴人本於共有人之身分，訴請裁判分割系爭土地，
    自屬有據，應予准許。
二、查系爭土地北鄰同段六四六地號土地上之行大路二八五巷三米既成巷道，南面則
    臨十點五米柏油道路，系爭土地上之東半部有被上訴人所有之二層加強磚造樓房
    （原門牌台南縣大甲村二十一號，現整編為行大一路二三二號，面積六十一平方
    公尺），現出租予訴外人賴宋玉蘭居住，東北方則有乙○○所有磚造平房（門牌
    台南縣大甲村四十五號，面積五十八平方公尺）一間，現無人居住，為五十年前
    之舊式建築，西半部現為舖有水泥之空地與同段六四八地號土地相連，此經原審
    及本院會同台南縣歸仁地政事務所勘驗現場查明，並製有勘驗筆錄及複丈成果圖
    可稽。上訴人認本件若採原物分割將有無法建築之畸零地及袋地產生，且各共有
    人所分得之土地價值不一，難期公平，應以變價方式分割；被上訴人則認附圖所
    示之分割方法，兼顧各共有人之最大利益，為最佳之分割方案，雙方各有堅持。
三、按共有物之分割，應斟酌共有物之性質，經濟效果及全體共有人之利益，法院定
    共有物分割之方法應以原物分配為原則，為原物分配時，如發見共有人中不能按
    其應有部分受分配時，以金錢補償之，不能為原物分配及價格補償時，始得採變
    價分配之分割方法（參見最高法院五十一年台上字第二七一號判例）。本院審酌
    ：系爭土地為住宅區內之建地，面積為三六四平方公尺，以共有人中最低應有
    部分比例計算，最小分配面積為九十一平方公尺，被上訴人所提如附圖所示之分
    割方案中，被上訴人所分得之編號Ａ部分與上訴人乙○○所分得之編號Ｂ部分土
    地均可供建築使用，上訴人甲○○所分得之編號Ｃ部分土地雖屬畸零地性質，惟
    可與北鄰之同段六四六地號土地合併規劃供建築之用，此有華聲企業發展鑑定顧
    問有限公司之鑑定報告書可稽。而該六四六地號土地即為上訴人甲○○與他人共
    有，其上緊臨系爭土地之行大路二八五巷三米既成巷道北側又蓋有甲○○所有之
    房屋一棟，此有該土地及建築改良物登記簿謄本可稽，編號Ｃ部分土地因與甲○
    ○之房屋及共有之土地相鄰，合併使用即無畸零地之問題，且可達土地利用之最
    大利益，該部分土地自以分配予上訴人甲○○為宜。上訴人以畸零地問題認本件
    應採變價分割，尚屬牽強。被上訴人所有之二層加強磚造樓房為訴外人即系爭
    土地原共有人陳甘淋於六十五年間經當時全體共有人（陳甘淋、甲○○、陳進興
    、陳嫌）同意所建造，嗣於八十三年三月間出賣予被上訴人，業經證人陳甘淋於
    原審證述無訛（見原審卷第一六三頁），並有台南縣政府八十七年四月二十三日
    八七府工建字第六九三六七號函附之使用執照及土地使用同意書各一紙附卷可佐
    （見原審卷第九十八頁以下），則上開房屋既係合法建築，且其面積亦在被上訴
    人應有部分範圍內，現仍供人居住使用中，衡量共有人間之誠信原則，及該二層
    加強磚造樓房之建築成本非低，考量社會經濟，應以保留為原則，若採上訴人變
    價分割之方案，將無法保留被上訴人合法之建物，對被上訴人並非公平，是被上
    訴人樓房所在土地即如附圖編號Ａ部分土地分配為被上訴人所有，較符合公平原
    則。至於上訴人乙○○於系爭土地上雖有磚造平房一間，惟因年代久遠，並已
    廢棄，日後需拆除重建，應不為本件分割所考慮，相較於被上訴人及上訴人甲○
    ○有上開使用現況之密切關係，上訴人乙○○所分配之土地應以分足持分土地面
    積，日後可供建築使用，且可對外聯絡為已足，附圖編號Ｂ部分土地南方面臨十
    點五米之柏油道路，寬度達五米以上，對外聯絡暢通，且可供建築使用，分配為
    上訴人乙○○所有，亦無任何不利之處。綜上，本件系爭土地並無不能為原物
    分配之情事，上訴人認應採變價方式分割，為本院所不採，應依被上訴人所提如
    附圖所示之方法分割為適當。
四、次按法院裁判分割共有物，除應斟酌各共有人之利害關係及共有物之性質外，尚
    應斟酌共有物之價格。倘共有人按其應有部分核算原物數量分配，而其價格顯不
    相當者，法院非不得命以金錢補償之。查本件兩造依前開方案分割後，所分得之
    土地價值有面臨道路及裏地之分，其中上訴人甲○○所分得之編號Ｃ部分土地因
    屬畸零地無法單獨建築，需與同段六四六號土地併同規劃使用，已如前述，價值
    更無法與臨路之其餘共有人相比，經囑託華聲企業發展鑑定顧問有限公司就分割
    後各共有人分得土地之價值增減予以鑑定，有該公司八十八年十月六日所檢附之
    鑑定報告書附卷可稽，該鑑定報告書已就兩造所分得之土地之地形、特性、環境
    、交通狀況及使用現況等一切情狀，詳為分析，鑑定結果應屬公平、合理，自可
    採為認定兩造分得土地價值增減之依據。而依上開鑑定報告書之鑑定結果，被上
    訴人丙○○應補償上訴人甲○○五萬三千一百八十九元；上訴人乙○○應補償上
    訴人甲○○十八萬九千七百七十五元，藉以衡平原物分割之不足。
五、原判決雖斟酌共有土地上之建物現況及各共有人之利益均等之原則予以分割，惟
    未及顧及上訴人甲○○、乙○○不願保持共有之意願（按上訴人甲○○、乙○○
    二人於原審曾陳明願保持共有，上訴至本院始表明無此意願），及疏未斟酌各共
    有人分得土地之價格差異，而未命以金錢補償之，所為之分割方案即無可維持，
    上訴意旨，執此指摘原判決不當，求為廢棄改判，非無理由，自應由本院予以廢
    棄，改判如主文第二項及第三項所示。
六、本件係因分割共有物而涉訟，兩造之行為可認按當時之訴訟程度為伸張或防禦權
    利所必要，故由勝訴之一方亦負擔一部訴訟費用，爰依兩造共有土地之原應有部
    分比例，定其訴訟費用之負擔。雖被上訴人以上訴人於第二審始改口不願維持共
    有關係云云，認其不應負擔第二審之訴訟費用，惟共有與否為上訴人固有之權利
    ，何時變更意思，應無可歸責之處，況原審判決亦有未命金錢補償之不當，被上
    訴人上開主張，難謂為有理由，附此敘明。
七、據上論結，本件上訴為有理由，依民事訴訟法第四百五十條、第七十八條、第八
    十一條第二款、第八十五條第一項前段，判決如主文。
中      華      民      國    八十九    年      二      月      一      日
                                    臺灣高等法院臺南分院民事第二庭
~B1審判長法官  吳    火    川
~B2      法官  李    文    賢
~B3      法官  葉    居    正
右為正本係照原本作成。
如對本判決上訴，須於判決送達後二十日內向本院提出上訴狀；未表明上訴理由者，
應於上訴後二十日內向本院提出理由書。
中      華      民      國    八十九    年      二      月      九      日
~B法院書記官  謝    淑    玉


司法院資訊處製作；財團法人民間司法改革基金會備份。
